臺灣士林地方法院民事判決　　　　　　　 95年度訴字第516號
原　　　告　庚○○
訴訟代理人　吳宏山律師
複代理人　　蔡坤鐘律師
　　　　　　吳宏誠律師
被　　　告　己○○
訴訟代理人　楊俊元律師
上列當事人間所有權移轉登記事件，本院於民國96年7 月25日言
詞辯論終結，判決如下：
    主      文
被告應將坐落臺北縣淡水鎮○○段273 地號、面積603.21平方公
尺、權利範圍60320 分之3621之土地所有權，及其上門牌號碼臺
北縣淡水鎮○○路117 巷33號1 樓、面積35.52 平方公尺、權利
範圍全部之建物所有權，移轉登記予原告。
訴訟費用由被告負擔。
    事實及理由
一、原告起訴主張：
  (一)緣原告於民國80年初，投資訴外人乙○○所負責經營之安提
    阿工程行，興建坐落於臺北縣淡水鎮○○段273 地號土地上
    之建物（案名：山水御庭），結案後，除分配已出售的款項
    外，未售出之餘屋共5 戶經結算後，悉歸原告所有，其中坐
    落同縣鎮○○路117 巷33號1 樓之房屋1 棟（下爭系爭房地
    ），原告與被告約定信託予被告管理，被告允諾受託為財產
    之管理，故以被告之名義為系爭房地之承買人，與訴外人戊○○（原合建地主，起造人之一）成立買賣關係，該房地買
    賣所有權移轉契約書於84年4 月6 日經法院公證人公證，於
    同年4 月19日登記在被告名下，並交付被告使用管理迄今，
    目前出租於第三人使用中。自系爭房地信託登記在被告名下
    以來，系爭土地及建物所有權狀原本均由原告收執保管，且
    歷年來之地價稅、房屋稅亦均由原告自行繳納，有繳款書正
    本可稽，足證系爭房地確係由原告以被告名義信託在渠名下
    無疑。系爭房地係由原告為信託人，移轉產權予受託人即被
    告，使其成為權利人受託為財產之管理，兩造自成立信託關
    係。惟原告之妻雷淑麗與長子廖威於87年2 月16日雙雙於華
    航大園空難罹難以來，兩造關係逐漸疏遠，已無信任基礎可
    言，原告屢向被告索還系爭房地，被告均置之不理，不得已
    原告乃於94年12月16日以臺北東門郵局（1 支）郵局第929
    號存證信函終止雙方之信託關係。原告既已終止兩造之信託
    關係，則被告自負有將信託財產即系爭房地所有權移轉登記
    返還於原告之義務。惟被告迄今仍相應不理，拒不返還，不
    得已爰提起本訴，並聲明：(1)被告應將坐落臺北縣淡水鎮○○段273 地號土地，面積603.21平方公尺，權利範圍60320
    分之3621，及其上建物建號：1933，即同縣鎮○○路117 巷
    33 號1樓，面積35.52 平方公尺之所有權，移轉登記予原告
    。(2)訴訟費用由被告負擔。
  (二)對被告答辯之陳述：
    (1)原告追加借名登記法律關係之請求權基礎為合法。按訴狀
      送達後，原告不得將原訴變更或追加他訴，但請求之基礎
      事實同一者，不在此限，民事訴訟法第255 條第1 項但書
      第2 款定有明文。而所謂請求之基礎事實同一，係指變更
      或追加之訴與原訴之主要爭點有其共同性，各請求利益之
      主張在社會生活上可認為同一或關連，而就原請求之訴訟
      及證據資料，於審理繼續進行在相當程度範圍內具有同一
      性或一體性，得期待於後一請求審理予以利用，俾先後兩
      請求在同一程序得加以解決，避免重複審理，進而為統一
      解決紛爭者，即屬之。此觀最高法院90年臺抗字第2 號、
      91年臺抗字第552 號及91年臺抗字第648 號裁判要旨自明
      。本件原告起訴時，依信託之法律關係，主張依信託法第
      63條、第65條之規定，請求返還信託物（即系爭房地所有
      權），嗣再追加依借名登記之法律關係（類推民法委任關
      係），請求被告於委任關係終止後返還系爭房地（民法第
      549 條第1 項、第541 條參照），前後二請求之社會事實
      ，均為原告將系爭房地登記在被告名下，被告負有於兩造
      法律關係終止後返還系爭房地義務之事實，且訴訟之證據
      資料並無不同，兩造之前提出之攻擊、防禦方法，於追加
      之訴均可援用，並不影響訴訟之進行及被告訴訟權之保障
      ，更可避免重複審理，統一解決糾紛，依上揭法條及最高
      法院之見解，並無須被告之同意，故原告追加借名登記之
      請求權基礎，洵屬合法且有理由。
    (2)另案臺灣臺北地方法院95年訴字第9492號給付價金事件中
      ，原告於85年借名登記在被告名下之同棟4 樓，後於86年
      6 月間出售予被告，亦可佐證系爭房地確係原告借名登記
      在被告名下且迄未出售予被告之事實。否則在另案之房地
      既已登記在被告名下，被告為何又嗣於事隔年餘再另立據
      支付買賣價金予原告之理？況本件被告迄無法提出已支付
      買賣價金及贈與之事實，更足證本件確係以被告名義暫行
      登記之事實。
    (3)被告並非系爭房地之真正所有權人，並不受法律保護。再
      按，土地法第43條規定，依本法所為之登記，有絕對效力
      。惟土地法第43條所謂登記有絕對效力，係為保護信賴登
      記取得權利之第三人而設，故登記原因無效或得撤銷時，
      在第三人未取得權利前，真正權利人對於登記名義人自仍
      得主張之。最高法院40年臺上字第1892號判例著有明文。
      查本件被告並非真正權利人，亦非受信賴保護之第三人，
      僅係為原告借名登記而已，形式上雖登記為權利人，揆諸
      前揭判例，並不受不動產登記制度保護。退步言之，兩造
      借名或信託關係業已終止，被告自不能再執民法不動產登
      記之相關規定，主張渠仍為系爭房地之所有權人，了無疑
      義。
    (4)原告否認被告就系爭房地有真正買賣關係。按系爭房地係
      信託或借名登記在被告名下之事實，業經證人乙○○及辛○○到庭結證屬實。兩造間就系爭房地並無買賣關係存在
      ，則被告稱以74萬元之低價購得系爭房地，自不可憑。原
      告亦否認被告與戊○○間就系爭房地有買賣關係存在，原
      告亦未受委託辦理買賣相關手續。既係借名登記或信託關
      係，則何來買賣價金之支付？況以當地之市價，系爭房地
      之總價絕非僅74萬元。
    (5)原告否認74萬元為支付本件系爭房地之價金，請被告舉證
      以實之。查兩造在另案給付價金事件（臺灣臺北地方法院
      95年度訴字第9492號）中，就該房地（即淡水鎮○○路
      117 巷33號4 樓）成立買賣關係，有原告95年11月20日準
      備書狀原證九之單據暨支票，以及原告95年1 月23日陳報
      狀原證十之房屋銷售帳款明細表第五欄（即B 棟4 樓）之
      備註文字「借名登記在己○○後來再賣給他款項500 萬無
      息」可稽。該房地之買賣價金為500 萬元，原告原主張被
      告支付頭期款100 萬元及50萬元，餘款尚有350 萬元未支
      付。故被告於本件主張分別支付24萬元及50萬元予原告作
      為本件系爭房地價金云云，實則乃係支付上開另案之房地
      價金，原告已在該另案自認124 萬元部分在案，並減縮該
      案之聲明為326 萬元（請參原告96年3 月2 日陳報狀之附
      件）。故對被告主張74萬元係支付本件房地之價金，原告
      予以鄭重否認，請其舉證以實之。
    (6)被告既主張買賣契約存於與訴外人戊○○之間（原告業已
      否認之），則買賣價金理應交付戊○○才是，怎會交付給
      原告？顯不合常理。而兩造間就系爭房地既無買賣關係，
      有買賣關係者為前開另案之房地，則顯然前述74萬元乃係
      支付另案房地之價金，其理甚明。
    (7)再者，被告主張下列兩筆款項交付予原告，以為買賣價金
      ，惟查：
      從中華郵政股份有限公司回函檢附之郵政支票24萬元，
        其發票日期為87年6 月25日，距系爭房地登記日期84年
        4 月19日已逾3 年餘，而距另案房地（即淡水鎮○○路
        117 巷33號4 樓）買賣日期86年6 月26日，即頭期款支
        付日期，約僅1 年，則本筆款項確是支付另案33號4 樓
        之房地價金，應毋庸置疑。
      中華商業銀行面額50萬元，發票日期為93年5 月26日，
        兌領日期亦為93年5 月26日（支票、取款憑條及支票簽
        發登錄單均在卷），距本件系爭不動產84年4 月之買賣
        ，其時間已逾9 年，豈有買賣完成過戶後之9 年，始付
        價款之可能，顯不合理，顯違經驗法則，顯違社會買賣
        習慣，被告之主張顯不足採，應毋庸置疑。
    (8)綜上所述，原告基於終止借名登記契約後之返還請求權，
      暨基於信託法第65條及民法第179 條、第767 條之規定，
      訴請被告將系爭不動產移轉登記予原告，自屬有理。
二、被告則答辯略以：
  (一)被告不同意原告為借名登記關係或其他訴之追加。按民事訴
    訟法第255 第1 項本文規定：「訴狀送達後，原告不得將原
    訴變更或追加他訴」。本件原告起訴係基於信託關係請求，
    且鈞院於開庭時並曾特別詢問原告訴訟代理人是否主張借名
    登記，原告訴訟代理人明確表示不主張。詎料，今於本件訴
    訟末端原告始追加借名登記關係為請求，則被告謹此表示不
    同意原告所為違反民事訴訟法第255 第1 項之訴之追加（被
    告業於95年10月25日開庭時以言詞表示不同意原告所為訴之
    追加，並記明筆錄）。且原告逾時始提出該主張，亦有礙被
    告之攻擊、防禦，依民事訴訟法第196 條規定，應予駁回。
  (二)系爭房地之買賣契約關係存在於被告與訴外人戊○○間，而
    相關買賣手續則委由原告辦理：
    (1)查系爭房地之出賣人為訴外人戊○○，而買受人為被告，
      此有系爭房地之臺北縣淡水鎮地政事務所土地登記申請書
      、土地建築改良物買賣所有權移轉契約書及臺灣臺北地方
      法院公證處公證書等足證，實不容疑，合先敘明。
    (2)被告係原告之妻雷淑麗之弟，原告自與雷淑麗結婚以來，
      其與雷家關係均極為親密友好（時至民國94年底，原告因
      其涉嫌溢領雷淑麗之撫恤金始與被告之家人交惡）。時值
      民國80幾年間，原告向被告表示伊有參與系爭房地之建案
      ，該建案還有部分房屋遲無法售出，基於雙方間之親戚關
      係，且由於該建案之房地有嚴重瑕疵（例如漏水等問題）
      ，伊可協助被告以非常便宜之價格即可購得系爭房地，所
      以縱使系爭房地有瑕疵，被告若購買仍屬有利，且原告並
      稱伊可協助被告辦理系爭房地買賣之相關手續，甚者如被
      告一時無法付清屋款者，也可以分期慢慢付或等有錢再付
      …等語。
    (3)原告當時為被告之姐夫，且為一有不動產建築專業知識之
      建築師，被告自極為信賴原告所言，經確定能以74萬元購
      得系爭房地之所有權後，即應允購買系爭房地，並全權委
      由原告代為與訴外人戊○○辦理系爭房地買賣之相關手續
      （包括系爭房地之價款亦係交付予原告處理）。
    (4)被告為給付系爭房地買賣價金所分別交付原告2 紙支票之
      資料如下：
      被告為給付系爭房地買賣價金74萬元，已分別交付原告
        2 紙支票（郵政支票24萬元、票號J0000000、發票日87
        年6 月25日，中華商業銀行支票50萬元、票號CG000000
        0 、發票日93年5 月26日），且原告亦均已提兌，以上
        事實皆在卷可稽。
      又原告初始先否認被告有給付前開款項，待鈞院向相關
        銀行函詢確認原告確有提兌該等金錢後，方又改口辯稱
        該款項之用途為其他，原告說詞反覆，昭然若揭。
    (5)本件既係買賣關係，則縱於買賣價金之金額及買賣當事人
      為誰等事，雙方有所爭執，亦絕無所謂信託關係或借名登
      記之存在，原告之主張顯無理由。
  (三)系爭房地並無原告所宣稱之價值，且原告所提之房屋銷售帳
    款明細表乃係原告自行製作，然原告卻竟於96年5 月16日開
    庭時向鈞院誆稱係由房屋代銷公司所製作，此足顯示原告所
    言之不實：
    (1)系爭房地之所以會售予被告，係系爭房地所屬建案「山水
      御庭」滯銷之故，原告為處理該等無法銷售之房地，甚且
      願將系爭房地以約110 萬元售與訴外人丁○○，則以原告
      與被告當時係關係極為親密之親戚，被告以74萬元購買系
      爭房地亦尚屬合理。
    (2)至於原告所提之房屋銷售帳款明細表係原告自行所製作一
      事，原告於96年3 月2 日民事準備書續狀中所提之附件已
      然自認；詎料，原告卻竟於96年5 月16日開庭時向鈞院誆
      稱係由房屋代銷公司所製作，原告所言不實可見一般。
  (四)被告完全依法取得系爭房地之所有權：
    (1)依系爭房地之臺北縣淡水地政事務所土地登記申請書、土
      地建築改良物買賣所有權移轉契約書及臺灣臺北地方法院
      公證處公證書等所示，足見被告取得系爭房地之所有權完
      全符合民法第758 條「不動產物權，依法律行為而取得設
      定、喪失及變更者，非經登記，不生效力。」及第760 條
      「不動產物權之移轉或設定，應以書面為之。」等規定。
    (2)今原告因與被告家人交惡，竟利用伊曾參與系爭房地建案
      並有協助辦理系爭房地買賣之便而編織毫無任何證據之信
      託登記說詞，實無足取。而依民事訴訟法第277 條前段規
      定，原告欲主張兩造間有所謂「信託登記」關係，原告依
      法自應負舉證責任。
    (3)且依土地法第43條規定：「依本法所為之登記，有絕對效
      力。」，是無論原告與其他人間有何約定，被告均不知情
      且信賴原有土地登記之公信力（即系爭房地原所有權人係
      戊○○，而非原告），故所為之系爭房地所有權移轉登記
      應有絕對效力，而受土地法第43條之保護。
  (五)原告並無信託登記系爭房地予被告之動機與理由：
    按信託者，謂委託人將財產移轉或為其他處分，使受託人依
    信託本旨，為受託人之利益或為特定之目的，管理或處分信
    託財產之關係。稱信託登記者，係指已登記之土地，其土地
    登記名義人基於信託法之規定，將其土地信託予他人，向該
    管地政事務所申請信託所為之登記。
    (1)查被告並無管理房地產之專業知識、技能或經驗，今原告
      既稱其係信託登記予被告，則原告信託之本旨為何？又為
      何目的信託予被告？以上原告全然無法提出任何說明。
    (2)原告有弟弟廖金樹、妹妹廖美美，如其欲信託登記者，自
      可信託登記予其弟弟廖金樹或妹妹廖美美，為何要信託登
      記與僅係姻親關係之被告？
    (3)原告本身為建築師，且具有豐富房地買賣之經驗，是絕對
      較一般人（尤其相對於被告）更具有因房地可能發生爭執
      之法律知識，若系爭房地果真係原告信託登記予被告，為
      何兩造間未有任何人證或書面字據留存? 顯然，所謂「信
      託登記」根本從未存在。
  (六)原告所謂遲至今日始向被告索還系爭房地係因87年2 月16日
    華航大園空難後兩造關係疏遠所致等詞，全屬杜撰。蓋自87
    年2 月16日華航大園空難發生迄今早已超過7 年以上，其間
    原告從未向被告提出任何主張，時至94年12月間，原告因其
    涉嫌溢領其妻雷淑麗之撫恤金而與被告之家人交惡，始編織
    信託登記等說詞。是若原告所言為真，則請原告速提出其自
    87年2 月16日華航大園空難發生後即向被告索還系爭房地之
    證明。
  (七)聲明：(1)原告之訴駁回。(2)訴訟費用由原告負擔。(3)如受不
    利之判決，被告願供擔保請准宣告免予假執行。
三、按訴狀送達後，原告不得將原訴變更或追加他訴。但請求之
    基礎事實同一或不甚礙被告之防禦及訴訟之終結者，不在此
    限，民事訴訟法第255 條第1 項第2 款、第7 款分別定有明
    文。所謂「請求之基礎事實同一」，係指變更或追加之訴與
    原訴之主要爭點有其共同性，各請求所主張之利益在社會生
    活上可認係屬同一或關連之紛爭，而就原請求之訴訟及證據
    資料，於繼續審理時，在相當程度範圍內具有同一性或一體
    性，得期待於後請求之審理予以利用，俾先後兩請求得在同
    一程序中一併解決，避免重複審理者，自屬之（最高法院90
    年度臺抗字第287 號裁定要旨參照）。本件原告原主張兩造
    間就坐落臺北縣淡水鎮○○段273 地號土地及其上門牌為同
    縣鎮○○路117 巷33號1 樓建物（下稱系爭房地）成立信託
    關係，原告爰依信託法第63條第1 項規定終止信託，並依同
    法第65條請求被告返還系爭房地；嗣追加另依借名登記之法
    律關係請求，主張借名登記類推適用委任關係，原告終止委
    任，被告自應返還系爭房地等語。查原告前後聲明相同，惟
    訴訟標的不同，應屬訴之追加，被告雖不同意，然原告追加
    請求之基礎事實與原請求之基礎事實相同，二者之訴訟及證
    據資料在相當程度內具有同一性，原告之前提出之攻擊方法
    ，於該追加之訴均可援用，不致增加被告防禦之困難，亦無
    礙於訴訟之終結，揆諸首揭規定，於法並無不合，應予准許
    ，合先敘明。
四、原告主張兩造間就系爭房地存有信託或借名登記之關係，被
    告則否認之，並以前揭情詞置辯，是本件所應審究者，厥為
    兩造間是否存有信託契約或借名登記關係，經查：
  (一)按借名登記，係當事人約定一方所有應經登記之財產，以他
    方為登記名義人之契約（最高法院92年度臺上字第1263號判
    決參照）。經查：
    1.證人乙○○到場結證稱：「被告我不認識，原告我認識，
      我曾跟原告合夥在竹圍蓋房子。」、「（之前有無經營工
      程行？）有，名稱是安提阿工程行。」、「（有無在淡水
      鎮○○段273 地號興建房子？）有，就是我剛所述的竹圍
      房子，是跟原告合夥興建的，就是山水御庭。」、「（山
      水御庭蓋好後，房子有無賣出去？）有一部分沒有賣出，
      有很多戶。」、「（沒有賣出的房子如何處理？）沒有賣
      出的我交給原告，因是他出資，我只是出經營、管理人工
      ，我認為沒有賣出的房子都屬於原告的，因此交給他。」
      、「（原告如何處理這些沒有賣出的房子？）用很多方式
      處理，有的有轉賣出去，有的是用他自己的方式處理。」
      、「（淡水鎮○○路117 巷33號1 樓的房子是否為山水御
      庭的房子？）是。」、「（這棟房子有無賣出？）沒有賣
      出，因此交給原告。」、「（原告後來如何處理這棟房子
      ？）我跟陳美如、原告3 人曾內部有開會，我聽到原告跟
      陳美如講，將這棟房子登記在被告名下，陳美如是安提阿
      工程行的行政小姐，陳美如現已離職。」、「（原告為何
      會把這棟房子登記在被告名下？）這是他們的家務事，我
      不清楚，他們兩人是何關係我不清楚，但我知道原告太太
      也姓雷。」、「（為何會由戊○○擔任出賣人？）當初跟
      地主訂約時，約定只有那一戶是屬於戊○○的，後來他跟
      原告交換了頂樓，故頂樓由戊○○取得，頂樓的門牌號碼
      我忘記了，這戶由原告取得，但兩人沒有辦理所有權移轉
      ，當初他們雙方有寫約定書，約定書我沒有保管。」、「
      （原告有無曾告訴你，要將系爭房屋贈與或賣與給被告？
      ）我沒有聽過。」等語（見本院95年9 月11日言詞辯論筆
      錄）。被告雖質疑乙○○證詞之真實性，認乙○○幾已形
      同原告之專屬證人，有偏袒原告之虞云云。然查乙○○與
      原告合夥興建系爭房地所在之建案，就該建案之出售及盈
      虧狀況，與其關係最切，亦知之最詳，是不能以其仍與原
      告有所往來，即認其證詞不可採。況乙○○於本院95年度
      訴字第487 號一案中證稱其與原告於86年間以後即已無合
      夥關係（見該案判決第5 頁）；該案嗣經雷淑雲上訴，乙○○於臺灣高等法院96年度上字第251 號復證稱：「（你
      現在是否還有與被上訴人庚○○來往？）我們無受僱關係
      ，無業務往來，也無金錢往來。我現在華信文化公司教數
      學。有比較大的建案我會介紹給他，他會給我傭金。實際
      上一件都還沒有介紹完成。」等語（見原證14號準備程序
      筆錄）。是乙○○與原告間並無法律或事實上之利害關係
      ，所為之證言尚難認偏袒原告，所證應屬可採。
    2.證人辛○○到庭結證稱：「（是否認識兩造？）之前在原
      告建築師事務所工作，從82年9 月工作到92年初，我有見
      過被告。」、「（原告有無在淡水蓋過房子？）有，是在
      淡水竹圍，案名是山水御庭，是82年興建的，是原告委任
      乙○○處理，是跟地主合建的，當初蓋幾戶我不記得了，
      我記得是7 樓，有兩部電梯，前棟是每層2 至3 戶，後棟
      是每層2 戶。」、「（這棟大樓是否都有賣出？）沒有，
      剩下約6 、7 戶。」、「（剩下的房子如何處理？）在原
      告建築師事務所會議討論中，原告有提到要借名登記在雷
      家名下。這會是一個禮拜會開一次，是房子沒有賣完的時
      候，約是民國83年間討論出來的，當時開會的人員有公司
      經理丙○○、黃許宗、原告、公司會計蘇嘉齡都有參加，
      共有6 、7 人參加。」、「（為何要借名登記在雷家名下
      ？）因原告當時有很多房子，為了要節稅，故登記在雷家
      名下。」、「（是何人提出要借名登記？）是原告。」、
      「（後來為何要登記被告名下？）除被告外，還有登記被
      告姐姐雷淑美、雷淑雲、雷淑美女兒陳怡玎名下，被告是
      登記2 戶，計有前棟1 樓及4 樓，雷淑美是前棟5 樓、6
      樓，5 樓後來我有承租過，後來雷淑美賣給隔壁蘇瑞芬，
      雷淑雲登記的是新店直潭的房子，陳怡玎是登記後棟6 樓
      。」、「（過戶登記在被告名下，房子是何人使用？）1
      樓都沒有人在使用，4 樓後來原告賣給被告，賣的金額我
      不清楚，4 樓賣之前是沒有人使用，借名登記後，我承租
      的5 樓賣掉後，我又搬去被告登記的1 樓，當時1 樓是空
      的，原告還花錢找人隔間，花了多少錢我不知道，我在1
      樓住到91年底，我有支付租金給原告，每月租金3000元，
      有簽訂租賃契約，但租約已經找不到了，我是跟原告簽約
      的，之前住5 樓也是跟原告承租的，並跟原告訂租約，租
      金每月5000元，我交給原告。」、「（之後原告如何處理
      這些登記在被告名下的房子？）就一直沒有特別處理，只
      有租給我。」、「（當時借名登記時，原告及其太太名下
      各有多少房子？）我知道原告在新生南路有2 間房子，仁
      愛路住家登記其太太名下，新生南路有1 間登記在原告太
      太名下。」、「（是否知道原告共有幾件建案？）我只知
      道有淡水白樓、山水御庭，另跟人合夥在新店直潭蓋透天
      房子，其餘我不清楚。」、「（為何會對本件過戶登記的
      情形如此清楚？）因我當時都在事務所工作，山水御庭蓋
      完後有空屋，我又是外地人，故跟原告承租。」等語（見
      本院95年10月25日言詞辯論筆錄）。被告雖亦質疑辛○○
      證詞之真實性，惟辛○○確有參與上開討論處理餘屋之會
      議，此業據證人丙○○證稱在卷（見本院96年6 月27日言
      詞辯論筆錄第4 頁），丙○○復證稱原告於該次會議中提
      及為使餘屋節稅而欲請親戚協助等語，參以被告自陳原告
      幾乎是讓辛○○免費住系爭房屋，鄭女有住過該房屋等語
      （見本院95年10月25日言詞辯論筆錄第6 頁），堪認辛○○所證亦屬可採。
    3.證人甲○○到場結證稱：「（提示原證一並告以要旨，問
      證人有何意見？）這是我事務所承辦的案件沒有錯，這件
      屬於工地整批房屋移轉登記當中一棟房子，當時我承辦的
      工地整批房屋過戶有1 千戶以上，故我不會對其中1 棟有
      特別印象，這批工地的房子是原告委託我辦理的，他說有
      幾位股東要在淡水蓋房子，代書業務要委託我，這就是他
      蓋的其中一間房子。辦理過戶相關文件是原告事務所的人
      員提供給我的，當時原告在淡水蓋的工地不是很大，只有
      20幾戶，案名我不記得了。」、「（被告及戊○○有無在
      你面前簽立買賣契約？）沒有，因為這是屬於工地整批案
      件，沒有一般房屋買賣簽約的流程，工地整批案件是由建
      商提供過戶名單，我們根據名單製作移轉登記表格，做好
      後，送回建商，由建商請購買的人用印。」、「（辦理系
      爭房屋過程中，被告有無跟你聯絡？）沒有印象，一般工
      地整批案件客戶不會直接跟代書聯絡。」、「（辦理系爭
      房屋過戶過程中，原告有無跟你聯絡？）沒有特別跟我聯
      絡，我是按照一般工地案件處理流程，根據原告事務所提
      供名單，製作移轉表格，送回去用印，用印後我們去拿回
      來，再辦理報稅、過戶的手續。」、「（辦理系爭房屋過
      戶過程中，原告有無特別跟你指示？）沒有印象。」、「
      （辦理系爭房屋過戶，戊○○有無跟你聯絡或特別指示？
      ）印象中都沒有。」、「（原告交付名單時，有無提及這
      間房子是用買賣、贈與或借名登記？）沒有特別記憶，如
      有提到買賣，我們就用買賣，如提到贈與，我們就用贈與
      ，如是借名登記，我們不會介入，也就是說，我們不會問
      說借名登記的原因。」、「（原告訴訟代理人當庭提出服
      務收費明細表1 份，法官提示該表，問證人有何意見？）
      這是我事務所開立，是每戶應收之代辦費及規費明細。這
      服務費是跟原告統一收取，沒有印象有跟被告收取，因一
      般工地整批案件不會個別跟客戶收取。」、「（辦理系爭
      房地過戶，原告有無跟你提及是否信託？）沒有印象。」
      、「（如是信託，辦理方式有無不同？）一般工地整批案
      件，如是信託登記，是由建商自行找律師處理，我們不會
      問是信託或借名，我們是根據名單辦理移轉。」等語（見
      本院95年12月3 日言詞辯論筆錄）。
    4.另證人曾紀平於95年11月9 日本院95年度訴字第487 號原
      告對其妻妹雷淑雲訴請返還臺北縣淡水鎮○○街4 巷3 之
      1 號4 樓房地一案中到場結證稱：「我的理解是當時原告
      有一些房子分別登記在不同親戚名下，淡水白樓是登記在
      被告（指雷淑雲）名下讓他去住」、「原因當時我並不是
      很清楚，但這些年來陸陸續續和廖先生（原告）聊天時得
      知大概是要節稅，所以把房子分別登記在不同人的名下。
      」等語（見卷附本院95年度訴字第487 號判決影本第4 頁
      所載）。
    5.綜合上開證人證言，並參以系爭房地所有權狀現仍由原告
      保管，原告復提出系爭房地86、87、88、90、91、92年之
      房屋稅繳款書及84、85年之地價稅繳款書，此業據原告於
      95年8 月25日當庭提出上開文件原本，經本院核閱無訛，
      且為被告所不爭執，則原告所稱系爭房地歷年來之地價稅
      、房屋稅係由其繳納一節尚非無據。按房地所有權狀為表
      彰所有權之重要證明，衡諸常情率皆由真正所有權人或對
      房地擁有最終決定權之人保管，而地價稅、房屋稅之繳款
      書係由稅捐稽徵機關直接寄予納稅義務人（即房地登記所
      有權人），本件原告提出之上開繳款書當係得自於被告之
      交付，則系爭房地果確係被告所有，被告當親自保管所有
      權狀及繳納稅款，豈有長達10年期間任由原告保管權狀及
      由原告多次繳納稅款之理？再被告自陳辛○○曾因原告之
      同意而得免費住居系爭房地，則被告倘為系爭房地所有權
      人，辛○○當應向被告承租及繳納租金，或徵得被告之同
      意後始能住進系爭房地，殊無向原告承租或由原告表示同
      意之理，原告既可同意辛○○承租或免費入住系爭房地，
      顯見其對系爭房屋擁有完整之處分權，益徵本件乃純粹之
      借名登記，亦即原告將其因合夥結算而取得之系爭房地，
      以買賣為原因移轉登記於被告名下，而管理、使用、收益
      及處分權仍屬於原告之無名契約，原告主張系爭房地實為
      其所有，僅借名登記於被告名下一情堪信為真。
  (二)被告辯稱系爭房係其以74萬元向訴外人戊○○購買，相關買
    賣手續則委由原告辦理云云，並提出臺北縣淡水地政事務所
    土地登請書、土地建築改良物買賣所有權移轉契約書及臺灣
    臺北地方法院公證處公證書等影本為證，復舉證人丁○○為
    證，惟為原告所否認。經查：
    1.原告係經由合夥結算而取得系爭房地所有權，業如上述，
      然訴外人戊○○仍為登記名義人，為簡省將系爭房地移轉
      登記予原告，再由原告移轉登記予被告之登記程序上之勞
      費，其逕由戊○○名義移轉登記至被告名下，並非不可，
      此時土地建築改良物買賣所有權移轉契約書及公證書，自
      須以戊○○為出賣人，始得為之，是上開文件尚不足以證
      明被告向戊○○購買系爭房地。
    2.證人丁○○固到場結證稱：「（是否有在淡水買房子？）
      沒有。」、「（原告是否曾介紹你在淡水山水御庭購買房
      子？）一開始是原告太太有跟我講，在竹圍有一間房子問
      我要不要買，我沒有表示意見，後來有一年過年原告再度
      問我，說他可以便宜賣給我，價格約110 至120 萬元，並
      說我可以每月付1 萬元，我沒有固定收入，因此我不敢答
      應。後來我聽別人講，這價格很低，我有去看房子，覺得
      不錯，後來我跟原告講說，我願意買，但原告說，他已經
      賣給被告，後來我就沒有再問原告了。」、「（原告要賣
      給你的房子在何樓？）是一樓邊間，原告沒有告訴我坪數
      ，但我過去看，坪數很小。」、「（原告有無說每坪賣你
      多少錢？）沒有，他只說一間賣給我110 、120 萬元，並
      說可以每月付1 萬元。」、「（是否知道被告有買山水御
      庭的房子？）除這間外，我還聽被告三姐說被告有買一間
      是在4 樓。」、「（4 樓這間被告是向何人買的？）也是
      跟原告買的。」、「（4 樓這間被告買多少錢？）我不知
      道，這間房子幾坪我也不知道。」、「（1 樓邊間這間被
      告用多少錢買的？）我不清楚。」、「（被告買這2 間房
      子買賣價金有無付清？）我不清楚。」、「（是否有聽過
      兩造提及，被告沒有付清這2 間房屋的價款？）我沒有聽
      兩造提過。」、「（是否知道兩造之間有無金錢往來？）
      我不清楚。」等語（見本院96 年4月11日言詞辯論筆錄）
      。按丁○○對被告究以若干價金購買系爭房地、有無付清
      價金及兩造間有無金錢往來等情均表示不清楚，足見其與
      原告之交情當屬普通，而借名登記本屬較為私密之交易方
      式，丁○○既僅為原告之普通友人，則原告未將其與被告
      間借名登記之事告知丁○○，而僅泛稱已將系爭房地售予
      被告，核與常情無違，是丁○○所證尚難資為被告有利之
      證明。
    3.被告辯稱以74萬元向戊○○購買系爭房地，原告則否認此
      情，主張該74萬元係支付另一房地即臺北縣淡水鎮○○路
      117 巷33號4 樓房屋之價金，與本件無涉等語。查被告所
      稱之74萬元為發票日87年6 月25日、金額24萬元及93年5
      月26日、金額50萬元之支票各1 紙，此2 紙支票均由原告
      背書兌領後存入其金融機構帳戶，有該2 紙支票影本在卷
      可參。按被告果係向戊○○購買系爭房地，並委請原告辦
      理相關手續，則原告應將該2 紙支票轉交予戊○○，殊無
      自行背書兌領之理。再系爭建物及土地係分別於84年4 月
      19日、85年4 月12日登記於被告名下，有建物及土地謄本
      在卷可稽，距上開87年6 月25日之支票發票日分別有3 年
      、2 年之久，距上開93年5 月26日之支票發票日則更長達
      9 年、8 年之久，顯與一般房地買賣價金之給付方式迴異
      。參以被告於支付臺北縣淡水鎮○○路117 巷33號4 樓房
      屋之買賣價金時，均要求原告書立收據，有被告提出之收
      據影本3 紙在卷可佐，則何以唯獨本件迄未提出原告簽名
      之收據？是被告所辯在在與交易常情不符，洵無可採。
五、次按單純借名登記為一無名契約，並未違反法律之強制規定
    或公序良俗，依契約自由之原則，應屬有效，其當事人間之
    權利義務，應先依雙方當事人之契約內容而定，如契約未約
    定者，則以補充解釋之方法定之，因其性質與委任契約雷同
    ，應類推適用關於委任之相關規定，不因當事人將契約名之
    為信託契約，而影響該借名登記契約終止或消滅與否之判斷
    （最高法院91年度臺上字第1871號判決參照）。又按當事人
    之任何一方，得隨時終止委任契約，民法第549 條第1 項定
    有明文。本件原告既係單純借用被告名義辦理系爭房地移轉
    登記，且未違反法律之強制規定或公序良俗，性質上屬於借
    名登記之無名契約，揆諸前揭說明，得類推適用委任關係終
    止、消滅之規定。是原告於94年12月16日以臺北東門郵局第
    929 號存證信函向被告為終止上開借名登記契約之意思表示
    ，並經被告收受後回函否認，有存證信函2 紙在卷可證，則
    兩造間之借名登記契約業經終止。從而，原告基於終止借名
    登記契約後之返還請求權，訴請被告將系爭房地移轉登記予
    原告，即屬有據，為有理由，應予准許。
六、本件原告基於終止借名登記契約後之返還請求權，訴請被告
    將系爭不動產辦理移轉登記予原告，既經全部准許，則其另
    基於信託法第65條及民法第179條、第767條之規定，所為同
    一經濟目的之請求，即無庸再予審酌，附此敘明。
七、末按命債務人為一定之意思表示之判決確定或其他與確定判
    決有同一效力之執行名義成立者，視為自其確定或成立時，
    債務人已為意思表示，強制執行法第130條第1項定有明文。
    上開規定既明定意思表示於判決確定時，視為已為意思表示
    ，如許宣告假執行，使意思表示之效力提前發生，即與上開
    規定不合。而本件係命被告辦理系爭房地移轉登記之判決，
    須自判決確定時方視為已為意思表示，自不得宣告假執行，
    是被告陳明如受不利之判決，願供擔保請准宣告免予假執行
    ，揆諸前揭規定及說明，核無必要，附此敘明。
八、本件判決基礎已臻明確，兩造其餘之攻擊防禦方法及訴訟資
    料經本院斟酌後，核與判決結果不生影響，無一一論述之必
    要，併予敘明。
九、據上論結，原告之訴為有理由，依民事訴訟法第78條，判決
    如主文。
中　　華　　民　　國　　96　　年　　8　　月　　22　　日
                  家事法庭  法  官  陳文通
以上正本證明與原本無異。
如對本判決上訴，應於判決送達後20日內向本院提出上訴狀。
中　　華　　民　　國　　96　　年　　8 　　月　　22　　日
                            書記官  劉奕湘
